【裁判字號】    98,抗,517
【裁判日期】    980623
【裁判案由】    聲明異議
【裁判全文】
臺灣高等法院民事裁定                   98年度抗字第517號
抗  告  人    華開租賃股份有限公司
法定代理人    乙○○
上列抗告人因與相對人甲○○間聲明異議事件，對於中華民國98
年2月5日台灣台北地方法院98年度執聲字第3號所為裁定，提起
抗告，本院裁定如下：
    主      文
抗告駁回。
抗告費用由抗告人負擔。
    理      由
一、異議及抗告意旨略以：依相對人之入出境資料顯示其自民國
    （下同）90年9月5日出境後即未再入境，然此僅表示其未以
    「LEE CHRIS PON YEAN甲○○」身分入境而已，不得遽認原
    法院91年度票字第23262號本票裁定（下稱系爭本票裁定）
    送達時，相對人不在我國境內，而忽略依民事訴訟法第137
    條第1項補充送達之可能性；原法院91年10月31日送達之處
    所「台北縣三重市○○路○段609巷10號6樓之8」（下稱系爭
    送達處所）與相對人任職之太研科技股份有限公司（下稱太
    研公司）登記營業所在地「台北縣三重市○○路○段609 巷
    10號5樓」（下稱系爭重新路10號5樓），為同棟建築，僅一
    樓之隔，因建築樓層面積或工作性質等因素，使用上下樓層
    作為辦公處所事屬常見，遽以地址相異即謂系爭送達處所非
    相對人之事務所或營業所，無民事訴訟法第137條第1項補充
    送達適用之餘地，殊非無疑；縱系爭送達處所非相對人之事
    務所或營業所，亦應符合同法第136條第2項向應受送達人就
    業處所為送達之規定，遑論送達證書上蓋有相對人本人印文
    ，依常理推斷當屬相對人本人所親為，或經相對人授權之代
    理人所為，系爭本票裁定已合法送達，為此求予廢棄原裁定
    等語。
二、按債權人聲請強制執行，應依執行名義為之，此觀諸強制執
    行法第4條第1項規定自明，故執行法院對於執行名義是否有
    效成立，自應加以審查，未確定之本票裁定，不備執行名義
    之要件，其執行名義尚未成立，執行法院不得據以強制執行
    ，法院誤認未確定之裁判為確定，而依聲請付與確定證明書
    者，不生該裁判已確定之效力，執行法院就該裁判已否確定
    ，仍得予以審查，不受該確定證明書之拘束（最高法院81年
    台抗字第114號判例參照）。次按「送達於應受送達人之住
    居所、事務所或營業所行之。但在他處會晤應受送達人時，
    得於會晤處所行之」、「不知前項所定應為送達之處所或不
    能在該處所為送達時，得在應受送達人就業處所為送達」。
    民事訴訟法第136條第1項、第2項前段分別定有明文。所謂
    住所，即以久住之意思住於一定地域之謂；所謂居所乃以暫
    時目的所居之場所；而所謂營業所，則指從事商業或其他營
    業之場所。復按「送達於住、居所、事務所或營業所，不獲
    會晤應受送達人者，得將文書付與有辨別事理能力之同居人
    或受僱人」，為民事訴訟法第137條第1項所明定。依此規定
    ，送達文書以應受送達人之住居所、事務所或營業所為送達
    處所，且必已依法送達於上開處所而不獲會晤應受送達人，
    始得將文書付與有辨別事理能力之同居人或受僱人，倘未依
    法送達於應受送達人之住居所、事務所或營業所，而將文書
    付與他人代收者，應不生送達之效力（最高法院88年台抗字
    第167號裁定意旨參照）。
三、經查：
  (一)抗告人係以系爭本票裁定及其確定證明書為執行名義，向原
    法院聲請強制執行，而原法院將系爭本票裁定正本向系爭重
    新路10號5樓為送達，於91年7月1日由太研公司楊曉雯收受
    後，復依抗告人之陳報向系爭送達處所為送達，於91年10月
    31日蓋用相對人印文於送達證書上（下稱系爭送達證書），
    以為收受，有送達證書、陳報狀在卷可參（見系爭本票裁定
    卷第19頁、第27頁、第29頁），並經本院調閱原法院91年度
    票字第23262號本票裁定卷查明屬實。
  (二)然經本院向台北縣三重市戶政事務所查詢相對人有無設籍於
    系爭送達處所或系爭重新路10號5樓，該所於98年4月23日函
    覆查無符合之檔存資料（見本院卷第13頁），嗣本院命抗告
    人提出之詳細年籍資料，抗告人於98年5月6日具狀陳稱相對
    人為美國籍，並非本國人，故無現戶戶籍謄本可供陳報（見
    本院卷第21頁），經本院以相對人之中、英文姓名向內政部
    入出國及移民署（下稱移民署）函詢相對人之入出境資料，
    該署分於98年5月14日、同年6月4日以移署資處雲字第09800
    70763號、移署資處寰字第0980081179號函覆本院相對人於
    74年元月份持我國護照出境迄今未入境，嗣均以美國籍外國
    護照入出境等情，有前開函文附外照旅客入出境紀錄表、外
    僑居留、延期申請書、入出國日期證明書可參（見本院卷第
    27頁至32頁、35頁至37頁、外放證物），足見相對人確為美
    國籍，且系爭送達處所並非相對人之住所。另相對人於90年
    10月19日之「外國人居留停留案件申請表」上所填載之居住
    地址為「台北市大安區○○○路○段252巷24號2樓」、服務
    處所為「太研公司」、工作地址則為系爭重新路10號5樓（
    見本院卷第32頁），而太研公司所在地為「台北市大安區○
    ○○路○段95號25樓」，亦有太研公司基本資料在卷可考（
    見原法院卷第6頁），足見系爭送達處所亦非相對人之居所
    、事務所或營業所。
  (三)況依移民署所檢送相對人之入出國日期證明書顯示，相對人
    雖於90年9月5日出境後旋於翌日再入境，惟又於同年9月15
    日出境，此後曾多次入出境，但自91年6月13日出境後，直
    至92年2月20日始再行入境（見本院卷第36頁、37頁），顯
    見相對人於91年7月1日及91年10月31日為送達時，均未在我
    國境內。而原法院固於91年7月1日將系爭本票裁定正本向相
    對人工作地址「系爭重新路10號5樓」為送達，然相對人既
    未入境國內，且送達證書係由太研公司楊曉雯代收，太研公
    司非相對人之受僱人，楊曉雯亦係受僱於太研公司，亦非相
    對人之受僱人，太研公司自無依民事訴訟法第137條第1項之
    規定代相對人收受文書之權限，是該送達與法不合。另91年
    10月31日送達證書上雖勾選由相對人本人收受，並蓋有「甲
    ○○」之印文，然系爭送達處所並非相對人之住居所、事務
    所或營業所，斯時相對人並未入境我國，已詳如前述，足認
    系爭本票裁定確非由相對人本人簽收，復未載明係由其同居
    人或受僱人代為收受，亦不合於補充送達之要件，又系爭本
    票裁定是否經相對人以外之其他有權代收之人收受，而蓋用
    相對人之印章，或由無權代收者事後轉交相對人，抗告人並
    未舉證證明之，應認該本票裁定未經合法送達，自不生確定
    之效力（最高法院98年台上字第848號判決意旨參照）。抗
    告人主張：依相對人之入出境資料顯示，僅表示其未以「
    LEE CHRIS PON YEAN甲○○」身分入境，不得遽認系爭本票
    裁定送達時不在我國境內，而忽略依民事訴訟法第137條第1
    項補充送達之可能性，縱系爭送達處所非相對人之事務所或
    營業所，亦應符合同法第136條第2項向應受送達人就業處所
    為送達之規定，又送達證書上蓋有相對人本人印文，屬相對
    人本人親為或經相對人合法授權之代理人所為，系爭本票裁
    定業已合法送達云云，即非可採。
四、抗告人另主張：系爭送達處所與相對人任職之太研公司營業
    所在地即系爭重新路10號5樓，為同棟建築，僅一樓之隔，
    使用上下樓層作為辦公處所事屬常見，遽以地址相異即謂系
    爭送達處所非相對人之事務所或營業所，無民事訴訟法第
    137條第1項補充送達之餘地，殊非無疑等語。然查，現今公
    寓大廈林立，同一樓層有多家公司或多戶住家，比比皆是，
    且各戶之門牌號碼亦不相同，系爭送達處所既非相對人之工
    作地址，即非應為送達之處所，抗告人復未舉證證明系爭送
    達處所亦為太研公司之營業處所，自難以該址與相對人之工
    作地址，僅一樓之隔，即謂合於補充送達之要件，抗告人此
    部分之主張，亦不足採。
五、綜上所述，抗告人據為執行名義之系爭本票裁定並未合法送
    達，自不生確定之效力。從而，原法院裁定駁回抗告人之異
    議，核無不合。抗告意旨指摘原裁定不當，求予廢棄，為無
    理由，應予駁回。
據上論結，本件抗告為無理由，爰裁定如主文。
中    華    民    國    98    年    6     月    23    日
                  民事第十三庭
                      審判長法  官  黃騰耀
                            法  官  楊絮雲
                            法  官  周舒雁
正本係照原本作成。
本裁定除以適用法規顯有錯誤為理由，不得再抗告。如提起再抗
告，應於收受後10日內委任律師為訴訟代理人向本院提出再抗告
狀。並繳納再抗告費新台幣１千元。
中    華    民    國    98    年    6     月    23    日
                            書記官  李明昇


司法院資訊處製作；財團法人民間司法改革基金會備份。
